【裁判字號】    94,上易,877
【裁判日期】    950106
【裁判案由】    妨害婚姻
【裁判全文】
臺灣高等法院高雄分院刑事判決         94年度上易字第877號
上  訴  人
即  自訴人    乙○○
自訴代理人    蘇精哲律師
              徐建光律師
              王建元律師
被      告    甲○○
上列上訴人因被告妨害婚姻案件，不服臺灣高雄地方法院94年度
自字第59號中華民國94年11月24日第一審判決，提起上訴，本院
判決如下：
     主  文
原判決撤銷，發回臺灣高雄地方法院。
     理  由
一、本件自訴意旨略以：被告甲○○明知蔡見興與自訴人乙○○
    係夫妻關係，蔡見興為有配偶之人，詎其竟基於相姦之概括
    犯意，於民國92年間與蔡見興在不詳地點連續相姦多次，因
    認被告涉犯刑法第239 條後段之相姦罪嫌等語。
二、原判決意旨略以：自訴人與蔡見興係存有合法之夫妻關係尚
    未離婚，依據最高法院29年非字第15號判例及79年度台非字
    第147 號判決意旨，自訴人對於配偶既不得提起自訴，依告
    訴不可分之原則，對於相姦者亦不得提起自訴，故依刑事訴
    訟法第321 條、第334 條，逕行逾知不受理之判決云云。
三、查「憲法第16條明定人民有訴訟之權，旨在確保人民權益遭
    受不法侵害時，有權訴請司法機關予以救濟。惟訴訟權如何
    行使，應由法律規定；法律於符合憲法第23條意旨之範圍內
    ，對於人民訴訟權之實施自得為合理之限制。刑事訴訟法第
    321 條規定，對於配偶不得提起自訴，係為防止配偶間因自
    訴而對簿公堂，致影響夫妻和睦及家庭和諧，乃為維護人倫
    關係所為之合理限制，尚未逾越立法機關自由形成之範圍；
    且人民依刑事訴訟法相關規定，並非不得對其配偶提出告訴
    ，其憲法所保障之訴訟權並未受到侵害，與憲法第16條及第
    23條之意旨尚無牴觸。刑事訴訟法第321 條規定固限制人民
    對其配偶之自訴權，惟對於與其配偶共犯告訴乃論之人，並
    非不得提起自訴。本院院字第364 號及院字第1844號解釋相
    關部分，使人民對於與其配偶共犯告訴乃論罪之人亦不得提
    起自訴，並非為維持家庭和諧及人倫關係所必要，有違憲法
    保障人民訴訟權之意旨，應予變更；最高法院29年上字第23
    33號判例前段及29年非字第15號判例，對人民之自訴權增加
    法律所無之限制，應不再援用。」司法院大法官釋字第569
    解釋文可資參考。
四、綜上，原審據以判決之最高法院29年非字第15號判例，依據
    上開司法院大法官會議解釋文已不再援用，而最高法院74
    年台非字第147 號判決既與司法院大法官解釋相抵觸，亦不
    可做為原審判決之基礎，故基於憲法保障人民訴訟權之意旨
    ，本案自訴人對相姦人甲○○提起刑事自訴，應屬合法，並
    無不受理之情形。原審未察，遽為自訴不受理之判決，尚有
    未當。自訴人上訴意旨，執此指摘原判決不當，為有理由，
    自應由本院將原判決撤銷，發回原審法院，另為適法之判決
    ，並不經言詞辯論為之。
據上論斷，應依刑事訴訟法第372 條、第369 條第1 項但書，判
決如主文。
中    華    民    國    95    年    1     月    6     日
                  刑事第三庭    審判長法  官  周賢銳
                                      法  官  黃仁松
                                      法  官  謝宏宗
以上正本證明與原本無異。
本件判決不得上訴。
中    華    民    國    95    年    1     月    9     日
                                      書記官  熊惠津
                                                      Ｆ


司法院資訊處製作；財團法人民間司法改革基金會備份。
